臺灣高等法院刑事裁定
111年度毒抗字第509號
抗  告  人
即  被  告  黃政國


                    （現於法務部○○○○○○○○強制戒治中）
上列抗告人即被告因違反毒品危害防制條例案件，不服臺灣宜蘭
地方法院111年度毒聲字第107號，中華民國111年5月2日裁定（
聲請案號：臺灣宜蘭地方檢察署111年度聲戒字第10號、110年度
毒偵字第370號），提起抗告，本院裁定如下：
    主  文
抗告駁回。                                              
    理  由
一、原裁定意旨略以：抗告人即被告甲○○（下稱被告）因施用第
    一級毒品案件，前經原審法院以110年度毒聲字第287號裁定
    令入法務部○○○○○○○○附設勒戒處所施以觀察、勒戒後，嗣經
    該勒戒所綜合判斷認為被告有繼續施用毒品傾向，此有原審
    法院上揭裁定、臺灣宜蘭地方檢察署檢察官觀察勒戒處分執
    行指揮書、法務部○○○○○○○○民國111年4月22日函暨檢送之有
    無繼續施用毒品傾向證明書、有無繼續施用毒品傾向評估標
    準各1份在卷可佐。觀諸卷附「有無繼續施用毒品傾向評估
    標準紀錄表」上之各項評分，被告經評定前科紀錄與行為表
    現28分、臨床評估34分、社會穩定度0分，小計靜態因子58
    分、動態因子4分，總分62分，而應評定為「有繼續施用毒
    品傾向」，經核其各項因子之給分，係由具專業知識經驗人
    員，於被告觀察、勒戒期間，依相關專業觀察、勒戒流程，
    就其參酌所得證據資料及科學驗證所得之結論，且分數相加
    亦無錯誤，難認有何擅斷或濫權等違誤不當之處，法院自當
    尊重其行政職權之行使及專業之判斷。是本件被告經觀察、
    勒戒後，既經矯正機關及醫療人員之專業評估認仍有繼續施
    用毒品之傾向，而達應施以強制戒治之標準，自有依法再施
    以強制戒治以降低其再次施用毒品危險性之必要，故檢察官
    聲請裁定令被告入戒治處所強制戒治於法有據，應予准許。
    爰依毒品危害防制條例第20條第2項後段規定，裁定被告令
    入戒治處所施以強制戒治，其期間為6個月以上，至無繼續
    強制戒治之必要為止，但最長不得逾1年等語。
二、抗告意旨略以：勒戒所心理醫師僅以2次簡短3分鐘之談話內
    容，未讓被告完整表達陳訴個案情況，即評定被告有「繼續
    吸食傾向」，然此種評估方式，於醫學專業角度上，彷若初
    診判斷，未能實質有效達到觀察勒戒之勸導意義，評分顯然
    欠缺考量。且既然施用第一、二級毒品皆受有刑罰，為何於
    繼續施用毒品傾向之評分標準中，使用毒品種類需評估一次
    分數、注射與吸食又評估一次分數，且注射計10分、吸食卻
    不計分，除有重複評分之虞，亦有相同事物不同處理，更未
    具備為此差別待遇之正當性，有違平等原則。又有無繼續施
    用毒品傾向，亦以前科紀錄與行為表現、臨床評估、社會穩
    定度作為綜合判斷，惟前科紀錄佔總評估分數之9成，有何
    專業判斷可言，更違反一事不再理及憲法上之罪刑相當及比
    例原則，保安處分既已廢除，為何對於毒品犯罪仍有保安處
    分之存在。另被告於回答吸食何種毒品時，實係吸食第一級
    毒品卻口誤陳述吸食第一、二級毒品，對此，被告亦欲對檢
    察官之繼續執行聲明異議，要求逕行重打分數，使之修改後
    成為「無繼續施用毒品傾向」，被告即無繼續施以強制戒治
    之必要云云。
三、按毒品危害防制條例第20條等規定，於109年1月15日由總統
    公布，並於公布後6個月即109年7月15日施行，且同條例第3
    5條之1第2款並規定，新法施行前犯第10條之罪之案件，於
    修正施行後「審判中之案件，由法院或少年法院（地方法院
    少年法庭）依修正後規定處理；依修正後規定應為不起訴處
    分或不付審理之裁定者，法院或少年法院（地方法院少年法
    庭）應為免刑之判決或不付審理之裁定」。又觀察、勒戒後
    ，檢察官或少年法院（地方法院少年法庭）依據勒戒處所之
    陳報，認受觀察、勒戒人有繼續施用毒品傾向者，法院得依
    檢察官聲請裁定或由少年法院（地方法院少年法庭）裁定令
    入戒治處所強制戒治，其期間為6個月以上，至無繼續強制
    戒治之必要為止，但最長不得逾1年，毒品危害防制條例第2
    0條第2項後段定有明文，且於觀察、勒戒或強制戒治執行完
    畢釋放後，3年內再犯第10條之罪者，亦有適用（同條第3項
    參照）。
四、次按有無繼續施用毒品傾向之評估標準，並非完全以受勒戒
    人勒戒後之結果為準，勒戒前之各種情況，仍應作為評估之
    依據。而關於有無繼續施用毒品傾向之評估標準，法務部因
    應毒品危害防制條例之修正及109年11月18日最高法院109年
    度台上大字第3826號裁定意旨，業於110年3月26日以法矯字
    第11006001760號函修正頒布「有無繼續施用毒品傾向評估
    標準紀錄表」、「有無繼續施用毒品傾向評估標準說明手冊
    」，上開評分說明手冊載明判定之原則：「受觀察勒戒人入
    所後，經過2週時間的觀察、勒戒，由處所及醫療人員依據
    其各項紀錄、資料及觀察勒戒期間之行為表現，加以評分。
    在勒戒人入所4至6週後，可再做一次評估以做必要之評分修
    正。每一大項皆有靜態因子與動態因子。先以靜態因子分數
    評分，靜態因子分數總分在60分（含）以上為『有繼續施用
    毒品傾向』；60分以下，與動態因子分數相加，如果總分在6
    0分（含）以上，為『有繼續施用毒品傾向』」，又評估標準
    紀錄表及說明手冊中「前科紀錄與行為表現」之第1題及第3
    題之計分方式修正如下（餘無修正）：(一)第1項「毒品犯
    罪相關司法紀錄」：計分方式修正為每筆（次）5分，總分
    上限為10分；(二)第3項「其他犯罪相關紀錄」：計分方式
    修正為每筆（次）2分，總分上限為10分。是被告有無「繼
    續施用毒品傾向」，係依具體個案之臨床實務及相關事證等
    情綜合判定，有其相當之專業依據及標準，且涉及專門醫學
    ，又衡酌強制戒治之目的，係為協助施用毒品者戒斷毒品之
    心癮及身癮所為之一種保安處分類型，而該評估標準係將與
    判斷有無繼續施用傾向之相關因素加以列舉及量化，適用於
    每一位受觀察、勒戒處分之人，具一致性、普遍性、客觀性
    ，以利執法者判定受勒戒人有無繼續施用毒品傾向，倘其評
    估由形式上觀察，無擅斷或濫權等明顯不當情事，法院應予
    尊重。其中，此次修正之「前科紀錄與行為表現」，不論是
    毒品犯罪或其他犯罪相關紀錄，皆修正為上限10分，其目的
    係衡量在3年「定期治療」之新模式下，如一概如舊制無限
    制以前案記錄累加勒戒人之分數，往往很容易達到「有繼續
    施用毒品傾向」而應強制戒治之標準，使得理應更為重要之
    臨床評估等因子之重要性被稀釋，亦不利於鼓勵勒戒人積極
    參與觀察、勒戒之機構內處遇，但以前案記錄作為衡量勒戒
    人有無繼續施用毒品傾向之靜態因子之一，仍有正當合理之
    關連性，如過往毒品或其他犯罪紀錄較多者，其無視毒品、
    刑法等相關刑事禁誡規定而犯罪，應可作為其對刑罰反應力
    較為薄弱之象徵，經觀察、勒戒後，若未能徹底戒除毒癮，
    再繼續施用毒品之可能性自然較高，並非為再度懲罰有前案
    記錄之人而為此規定，自不違反一事不二罰之原則。且參酌
    司法院釋字第799號針對強制治療合憲性之解釋，大法官認
    為強制治療本質上應為一種由專業人員主導實施之治療程序
    ，受強制治療者係立於「病人」之地位接受治療，並以使受
    治療者有效降低其再犯危險為目的，而非對受治療者之刑事
    處罰。從而，強制治療制度，如與刑罰之執行有明顯區隔，
    及符合法律明確性原則與比例原則，即不生牴觸一事不二罰
    原則之問題；亦即，大法官認為，對性犯罪者之強制治療，
    關於其規範及執行，應從「病人」接受治療之角度進行合憲
    性要求，不因為與刑罰之執行同樣是限制受強制治療者之人
    身自由，便認為違反一事不二罰原則，本此相同之道理，施
    用毒品之勒戒人是否有繼續施用毒品傾向，在上開評估標準
    一致、明確，且限定前案記錄之計分上限，避免無限制擴張
    前案記錄對此項判定之影響，而有合比例性之限縮考量，基
    於對施用毒品之人，將之視為「病人」，使其能接受定期治
    療之新制精神，縱使因此限制其人身自由，亦不違反一事不
    二罰或法律明確性原則、比例原則等憲法上之原則。 　
五、經查：
　㈠被告因施用第一級毒品案件，前經原審法院以110年度毒聲字
    第287號裁定令入勒戒處所觀察、勒戒，於執行觀察、勒戒
    期間，經法務部○○○○○○○○附設勒戒處所之醫師評定結果，其
    ⑴前科紀錄與行為表現部分合計為28分（毒品犯罪相關司法
    紀錄「15筆」，每筆5分，計上限10分、首次毒品犯罪年齡
    為「20歲以下」計10分、其他犯罪相關紀錄「4筆」，每筆2
    分，計上限8分、入所時尿液毒品檢驗為「無藥物反應」計0
    分，上開4項靜態因子合計為28分；所內行為表現之動態因
    子經評定「無」，計0分）；⑵臨床評估部分合計為34分（「
    有」多重毒品濫用〈曾有施用海洛因、安非他命之使用經驗〉
    ，計10分、「無」合法物質濫用，計0分、使用方式為「有
    注射使用」，計10分、使用年數為「超過1年」，計10分，
    上開靜態因子合計為30分；精神疾病共病（含反社會人格）
    為「無」，計0分、臨床綜合評估（含病識感、動機、態度
    、就醫意願）評定為「中度」，計4分，上開動態因子合計
    為4分）；⑶社會穩定度部分合計為0分（工作為「全職工作
    」，計0分、家人藥物濫用為「無」，計0分，上開靜態因子
    合計為0分；入所後家人是否訪視為「有，1次」，計0分、
    出所後是否與家人同住則為「是」，計0分，上開動態因子
    合計為0分）。以上⑴至⑶部分之總分合計為62分（靜態因子
    共計58分，動態因子共計4分），經評定為「有繼續施用毒
    品傾向」等情，此觀法務部○○○○○○○○111年4月22日宜所衛字
    第11130000870號函所檢附111年4月6日「法務部○○○○○○○○附
    設勒戒處所有無繼續施用毒品傾向證明書」及同日評估之「
    有無繼續施用毒品傾向評估標準紀錄表」等自明。而上開綜
    合判斷結果，係該所相關專業知識經驗人士，在被告觀察、
    勒戒期間，依其本職學識就被告之前科紀錄與行為表現、臨
    床評估、社會穩定度等因素及客觀事證所為之綜合判斷，經
    科學驗證所得之結論，足徵上開證明書及評估標準紀錄表，
    係綜合個案之臨床實務及具體事證為評分，以判定被告有繼
    續施用毒品傾向，自形式上觀察，並無擅斷或濫權等明顯不
    當之情事，自得資為判斷被告有無繼續施用毒品傾向之證明
    。
　㈡又毒品危害防制條例規定強制戒治之目的，既係針對因施用
    毒品成癮者，此處尚非僅指身癮者，心癮者尤其為甚，其難
    以戒絕斷癮，致再犯率偏高，故有持續收容於戒治處所施以
    強制戒治之必要，是該條例第20條第2項關於強制戒治之規
    定，係屬強制規定，只要觀察、勒戒後，經評定受觀察、勒
    戒人有繼續施用毒品傾向者，檢察官即應聲請法院裁定受觀
    察、勒戒者令入戒治處所強制戒治，其中並無任何例外規定
    。再衡酌其臨床評估值，僅係供醫師判斷有無戒癮動機的參
    考之一，並非認定有無繼續施用毒品傾向之唯一標準，此可
    從前揭動、靜態因子分析可知；且毒品危害防制條例所規定
    之觀察、勒戒或強制戒治處分，其立法意旨在幫助施用毒品
    者戒除毒癮，該處分之性質非為懲戒行為人，而係為消滅受
    觀察、勒戒人再次施用毒品之危險性，目的係在戒除受觀察
    、勒戒人施用毒品身癮及心癮之措施，故觀察、勒戒之執行
    ，其重點在「評估」應否受強制治療之可能性，並依其結果
    有不起訴處分之優遇，亦係提供受觀察、勒戒人改過自新之
    機會。是為評估之專業醫師需利用多少時間與受評估者會談
    ，自應尊重專業醫師依據其經驗與專業而定，尚難單以會面
    次數的多寡或會談時間的長短，而據以否定或質疑專業醫師
    評估的正當或合理性。
　㈢本案被告施用毒品犯行，距其前次觀察、勒戒執行完畢已逾3
    年，檢察官聲請將被告令入勒戒處所觀察、勒戒，嗣依勒戒
    處所之陳報，認被告有繼續施用毒品傾向，再聲請法院裁定
    令入戒治處所強制戒治，自屬適法有據。查被告既有本件施
    用第一級毒品之犯行，距其前次觀察、勒戒執行完畢已逾3
    年，檢察官聲請而經原審法院以110年度毒聲字第287號裁定
    應送勒戒處所觀察、勒戒後，復經法務部○○○○○○○○專業評估
    為「有繼續施用毒品傾向」，無法戒斷毒癮，自有依法再施
    以強制戒治之必要，是原審裁定被告令入戒治處所強制戒治
    ，顯屬有據。　　
　㈣被告雖以上情提起抗告，惟查：
  ⒈司法實務或醫學臨床上，具有毒品前科紀錄者，或因長期有
    機會接觸毒品，或因欲藉由毒品作用暫時隔絕現實環境，其
    反覆性、繼續性地再犯施用毒品犯行之機率，確實較沒有毒
    品前科者高，因此上開評估標準方將勒戒人之前科紀錄列入
    重要之評分項目，且於評分說明手冊明訂：所謂毒品犯罪相
    關司法紀錄，不論其為吸食施打、運輸、販賣、持有毒品或
    其他罪名，凡觸犯毒品危害防制條例、原肅清煙毒條例、原
    麻醉藥品管理條例或管制藥品管理條例相關刑罰規定者均屬
    之，觀察勒戒、強制戒治及緩起訴後不起訴的紀錄也列入毒
    品相關犯罪紀錄項目範圍（該評分說明手冊參照），而參以
    被告確有多次施用毒品紀錄（包含施用第一級及第二級毒品
    ），期間亦經觀察勒戒、強制勒戒及經法院判刑確定並執行
    完畢之紀錄，有本院前案紀錄表可參（見本院卷第19至52頁
    ）。被告反覆施用毒品的前科紀錄，恰符合上開經驗法則，
    可見上開評估標準將受勒戒人的前科紀錄做為重要評估依據
    ，且前開評定結果並以修正後之「有無繼續施用毒品傾向評
    估標準」規定之上限標準列計其得分，亦即已設定前案記錄
    之計分上限，避免無限制擴張前案記錄對此項判定之影響，
    經核無違法不當之處，更無所謂被告陳稱「前科紀錄佔總評
    估分數之九成」之情事。
　⒉另強制戒治本係為協助施用毒品者戒斷毒品之心癮及身癮所
    為之一種保安處分，其性質非為懲戒行為人，而係為消滅行
    為人再次施用毒品之危險性，以達教化與治療之目的，可謂
    刑罰之補充制度，從而毒品條例本身所規定之觀察、勒戒及
    強制戒治等保安處分，雖兼具剝奪自由權利之性質，卻有刑
    罰不可替代之教化治療作用。且觀察、勒戒之執行，其重點
    在「評估」該施用毒品者是否應受強制戒治以治癒其毒癮，
    並依其結果而有不起訴處分等處遇，業如前述。被告前有多
    次為警查獲施用第一、二級毒品犯行、受觀察勒戒及強制戒
    治、判刑確定並執行之前科，仍未使其有所警惕決意遠離毒
    品，益見被告需藉由強制戒治之保安處分協助戒斷其毒品之
    心癮與身癮，以達教化治療之效果，並無違反一事不二罰原
    則。抗告人陳稱保安處分已被廢除等語，顯係對現行法律有
    所誤會，又泛言指摘原裁定違反一事不二罰、令其人身自由
    權侵害而不符憲法罪刑相當原則、比例原則云云，均非可採
    。
　⒊上開「有無繼續施用毒品傾向評估標準紀錄表」，既係法務
    部○○○○○○○○附設勒戒處所相關專業知識經驗人士在被告執行
    觀察、勒戒期間，依本職學識評估之前科紀錄與行為表現、
    臨床評估、社會穩定度等項目所為之綜合判斷，亦即將與判
    斷有無繼續施用傾向之相關因素加以列舉及量化，乃基於科
    學驗證所得之結論，適用於每一位受觀察、勒戒處分之人，
    而具一致性、普遍性、客觀性，以利執法者判定受勒戒人有
    無繼續施用毒品傾向，絕非僅係被告所稱2次簡短3分鐘之評
    估而做成被告有繼續施用毒品傾向之認定。是以本件未能因
    被告一己主觀意見，泛言指摘勒戒所心理醫師之簡短評估僅
    具初診意義、對於觀察勒戒者之勸導並無實質幫助、質疑施
    用毒品種類及施用方式之計分方式、必須釐清強制戒治之實
    際效益與必要云云，而遽認法務部○○○○○○○○附設勒戒處所之
    上開綜合判斷結果違法或不當。
　⒋又被告既係對尚未確定之裁定提起抗告，則抗告狀所載：「
    （因被告於問答時就施用毒品種類口誤緣故）評分標準部分
    應逕行重打分數，其修改後使被告成為『無繼續施用毒品傾
    向者』，即有刑法第2條第3項之適用而無繼續施以強制戒治
    之必要，是依刑事訴訟法第484條規定對於檢察官之繼續執
    行向管轄法院聲明異議」等節，自非本案所得審究，況「有
    無繼續施用毒品傾向評估標準紀錄表」之臨床評估：1.物質
    使用行為：1-1多重毒品濫用，係指「曾有二種或二種以上
    毒品使用經驗」，尚非逕指本件施用毒品種類，故被告本件
    所施用者縱僅為第一級毒品海洛因，惟觀諸被告之前案紀錄
    ，確有多次施用第一級及第二級毒品之犯行，則其「有無繼
    續施用毒品傾向評估標準紀錄表」之臨床評估：1.物質使用
    行為：1-1多重毒品濫用，勾選並填載為「有，種類：海洛
    因、〈甲基〉安非他命」，並無違誤，不因被告是否誤將〈甲
    基〉安非他命說明同為本件施用毒品種類，即有不同計分結
    果，附此敘明。
六、綜上所述，原審依檢察官之聲請，以被告係於最近一次強制
    戒治執行完畢釋放後之3年後再犯施用第一級毒品犯行，且
    經送觀察、勒戒後，認有繼續施用毒品之傾向，因此裁定令
    被告入戒治處所施以強制戒治，核其認事用法，並無違誤或
    不當。抗告意旨猶執前詞提起抗告，為無理由，應予駁回。
據上論斷，應依刑事訴訟法第412條，裁定如主文。
中　　華　　民　　國　　111 　年　　6 　　月　　8 　　日
                  刑事第十六庭  審判長法　官  劉嶽承
                                      法　官  王耀興
                                      法　官  古瑞君
以上正本證明與原本無異。
不得再抗告。
                                      書記官  林君縈
中　　華　　民　　國　　111 　年　　6 　　月　　8 　　日